【裁判字號】    98,易,695
【裁判日期】    990525
【裁判案由】    重利
【裁判全文】
臺灣嘉義地方法院刑事判決               98年度易字第695號
公  訴  人  臺灣嘉義地方法院檢察署檢察官
被      告  甲○○
上列被告因重利案件，經檢察官提起公訴（98年度偵字第6450號
），本院判決如下：
    主  文
甲○○共同犯重利罪，處有期徒刑參月，如易科罰金，以新臺幣
壹仟元折算壹日。扣案之帳冊及空白商業本票各壹本，行動電話
貳支(內含門號分別為0000000000、0000000000號)均沒收。
    犯 罪 事 實
一、甲○○與乙○○(已另為判決確定)基於重利之犯意聯絡，恰
    有丙○○因投資股票失利急需用錢，又適逢工商不景氣以致
    貸款不易，不得已而透過乙○○所有0000000000或00000000
    00號行動電話與乙○○及甲○○相約，於民國98年3月間某
    日某時，在南投縣南投市○○路某便利商店門口洽談借款詳
    情，由乙○○當場借錢給丙○○新臺幣（下同）40萬元，約
    定每15日為一期，須支付利息8萬元，先預扣利息8萬元後，
    實拿32萬元，丙○○則陸續簽發面額10萬元支票4張及10萬
    元、5萬元本票各1張給乙○○以供擔保，乙○○以此方式取
    得與原本顯不相當之重利，甲○○則以電話向丙○○催討欠
    款，或與乙○○共同去向丙○○收取利息。至98年6月18日
    下午3時許，甲○○駕駛車牌號碼7032─XJ號自用小客車，
    搭載乙○○到臺中市○○路○段1130號前，共同向丙○○收
    取欠款時，為警據報後查獲，並於同日下午4時餘，經乙○○同意後，在甲○○所使用車牌號碼7032─XJ號自用小客車
    內扣得丙○○所簽發之本票2張、乙○○所有供犯罪所用之
    帳冊1本、空白商業本票1本、0000000000及0000000000號行
    動電話各1支。
二、案經丙○○訴由臺中市警察局第四分局報告臺灣臺中地方法
    院檢察署報請臺灣高等法院檢察署核令臺灣嘉義地方法院檢
    察署偵查起訴。
    理  由
壹、程序部分：
    按被告以外之人於審判外之陳述，雖不符刑事訴訟法第159
    條之1至第159條之4傳聞證據得為證據之例外規定，而經當
    事人於審判程序同意作為證據，法院審酌該言詞陳述或書面
    陳述作成時之情況，認為適當者，亦得為證據，刑事訴訟法
    第159條之5第1項定有明文。查本案認定事實所引用之言詞
    及書面陳述證據，經本院於審理時提示被告表示同意作為證
    據使用，本院審酌該陳述證據之取得過程並無瑕疵，與本案
    待證事實間復具有相當之關聯性，自得採為證據，合先敘明
    。
貳、實體部分：
一、認定犯罪事實所憑之證據及理由：
    訊據被告甲○○矢口否認有何重利犯行，辯稱：雖前後曾有
    三次與同案被告乙○○找過被害人丙○○，惟其僅至現場，
    並不知乙○○與丙○○間之借款事宜。在臺中市○○路○段
    1130號前，遭警方逮捕時，亦係同案被告乙○○要向被害人
    丙○○收錢，而其會走向被害人丙○○之方向，係因為同案
    被告乙○○要去買檳榔，因為約定之時間將至，因而乙○○
    要其先下車告知被害人，在尚未與被害人接觸時即已遭警逮
    捕云云置辯。故本案之爭點在於被告甲○○是否參與重利之
    行為，本院認為被告之辯解尚難採信，理由如下：
(一)查被害人丙○○分別以乙○○所有0000000000或000000000
    0號行動電話，約定於98年3月間某日某時，在南投縣南投市
    ○○路某便利商店門口洽談借款詳情，由乙○○當場借錢給
    丙○○40萬元，約定每15日為一期，須支付利息8萬元，先
    預扣利息8萬元後，實拿32萬元，丙○○則陸續簽發面額10
    萬元支票4張及10萬元、5萬元本票各1張給乙○○以供擔保
    等情，業據被害人丙○○於警詢(警卷第8頁至第15頁)及本
    院(本院卷第65頁至第71頁)訊問時陳述屬實，復有面額10
    萬元、5萬元本票各1張附卷可稽(警卷第33頁)，應堪信為真
    實。至同案被告乙○○於警詢及偵查時雖主張僅借款10萬元
    而非40萬元(警卷第3頁、偵卷第9頁至第10頁)，惟乙○○於
    本院審理時業已認罪。至於被告甲○○則辯稱並不知借款事
    宜，故依卷內證據顯示，被害人丙○○與被告乙○○間有前
    揭借款事實，應堪認定。
(二)98年6月18日下午3時許，甲○○駕駛車牌號碼7023─XJ號自
    用小客車，搭載乙○○到臺中市○○路○段1130號前，共同
    向丙○○收取欠款之事實，業據同案被告乙○○於警詢時證
    稱：我叫甲○○先下車與丙○○接洽，我打算購買香煙和檳
    榔，然當甲○○欲和丙○○接洽收取本金時，即遭警方逮捕
    (警卷第2頁)。足見於前揭時地，係被告乙○○叫甲○○向
    被害人收錢。而乙○○雖又稱其未告知甲○○所收取之金錢
    係違法的(警卷第4頁)，惟亦足以反證乙○○確有告知甲○○向被害人收錢，故被告甲○○於前揭時地走向被害人丙○○時，確係欲收取重利行為所獲取之金錢等情，自堪認定。
(三)被告甲○○於警詢中亦自白稱，其於前揭遭警方逮捕時地係
    欲向一名女子收錢，是乙○○叫其向該女子收錢，收完錢後
    再於85度C店門口見面(警卷第6頁背面)。此項自白與前揭乙○○於警詢中之證述完全吻合，自堪採信。又被告甲○○另
    自白稱連同遭逮捕之該次，共有3次與乙○○向被害人丙○○收取金錢(警卷第7頁)。另被告乙○○於偵查中亦證稱，
    之前至南投向被害人丙○○收錢時，被害人即已見過甲○○
    2次(偵卷第10頁)，其等供述亦吻合，足見被告甲○○確有
    參與重利之行為，應堪認定。
(四)而被害人丙○○於警詢時指認乙○○及甲○○即為貸放金錢
    及收取高額利息之人，甲○○每次均與乙○○一同前來向其
    收取利息支票，偶爾甲○○會以電話聯繫收取利息之地點及
    細節等情(警卷第13頁至第14頁)。於偵查中並證稱借錢當時
    乙○○及甲○○均在場，且甲○○曾打電話向其要利息等情
    ( 偵卷第21頁至第22頁)。足見被害人丙○○於警詢及偵查
    中之證述與前揭被告乙○○及甲○○之證述完全吻合。
(五)至同案被告乙○○於偵查中雖翻異前詞，稱甲○○原本欲去
    台中找朋友，由於順路因而一同前往，其二人至黎明路85度
    C時，因欲買香煙，因而叫甲○○先下車。且之前至南投2次
    收錢時，甲○○亦不知情云云(偵卷第10頁)，與前揭事實明
    顯有違，顯係替被告甲○○脫罪之詞。又被告甲○○於偵查
    及本院中亦翻異前詞，稱欲去豐原找其姐姐，而乙○○叫其
    陪同去找一個人，其不知要收錢云云(偵卷第8頁)，此等供
    詞與前述供詞不符，顯係事後卸責之詞。且被告甲○○亦曾
    自白稱乙○○於車上曾告知欲向被害人收錢(偵卷第8頁至第
    9頁、本院卷第86頁)，故其辯稱於臺中市○○路○段1130 號
    前，不知要收錢云云，亦有矛盾之處。又被告甲○○於警詢
    時稱曾向被害人丙○○收3次錢(警卷第7頁)，惟偵查中則改
    口稱係見面3次，而非收錢3次(偵卷第9頁)，均足見被告甲○○避重就輕，所辯均係卸責之詞。
(六)又證人丙○○經本院傳訊到院，於交互詰問時，亦翻異前詞
    ，稱並未見過甲○○，於借錢及收款時僅有乙○○到場，被
    告甲○○並未到場，甲○○亦未打電話向其催款，而警詢指
    認的是小林即乙○○，每次收錢時乙○○會下車，而另一人
    則在車上等，但不確定是否為甲○○，至於其在警訊及偵查
    中並未說甲○○在場，惟嗣又改口說警詢及偵查中之所以會
    說甲○○及乙○○均在場，是因為該二人同時被警員逮捕，
    因而就說係其等二人(本院卷第68頁至第71頁)。由於證人丙○○於本院證稱並未於偵查中證稱甲○○及乙○○二人於借
    錢及收款時均在場，且甲○○亦未以電話向其催討債務(本
    院卷第68頁至第69頁)，此與偵查中之筆錄明顯不符(偵卷第
    21 頁至第22頁)，本院因而勘驗證人丙○○於偵查中之證述
    ，而勘驗結果，檢察官於訊問丙○○有關甲○○與乙○○二
    人是否一起拿錢予被害人時，其向檢察官稱二人一同前來，
    另訊問乙○○及甲○○是否均打電話時，證人亦稱有，此有
    本院勘驗筆錄足稽(本院卷第82頁)，嗣證人丙○○亦稱於偵
    查中確有該等陳述，惟稱借錢時僅有乙○○下車，然不知車
    上之人為何人，而之所以如此陳述係因二人已被警方逮捕，
    因而就說是該二人，至於稱甲○○有打電話，係因為乙○○
    與甲○○二人之口氣不同，因而認為是甲○○所打電話(本
    院卷第82頁至第83頁)，足見證人丙○○從警詢、偵查至本
    院之證述，均有所更異，顯有迴護被告甲○○之情形。又甲○○稱曾向被害人丙○○收過3次錢(警卷第7頁)或見過3次
    面(偵卷第9頁)，惟證人丙○○卻否認，並稱於警察逮捕甲○○時始見面(本院卷第83頁)，足見其迴護被告甲○○之情
    形極為明顯，故其稱未見過甲○○，不知甲○○於借款及收
    款時是否在場，以及甲○○並未撥打催款電話或僅從口氣判
    斷是甲○○等部分證詞，尚難採信。
(七)綜上所述，被告甲○○曾二次與被告乙○○至南投向被害人
    丙○○收錢，且曾以電話向丙○○催收款項，於98年6月18
    日下午3時許，甲○○與乙○○至到臺中市○○路○段1130號
    前欲向丙○○收取欠款時遭逮捕，而在甲○○所使用車牌號
    碼7032─XJ號自用小客車內扣得丙○○所簽發之本票二張、
    乙○○所有供犯罪所用之帳冊一本、空白商業本票一本、
    0000000000及0000000000號行動電話各一支等情，亦有搜索
    扣押筆錄足憑(警卷第23頁至第25頁)。從而被告甲○○參與
    重利借款、收款及催收債務等行為應堪予認定，被告之否認
    應係卸責之詞，委無可採。
二、論罪科刑之理由：
(一)被告甲○○與被告乙○○借款予被害人40萬元，約定每15日
    為一期，須支付利息8萬元，先預扣利息8萬元後，實拿32萬
    元等情，顯係乘他人急迫貸以金錢，而取得與原本顯不相當
    之重利，核被告甲○○所為，係犯刑法第344條之重利罪。
    被告甲○○與乙○○有犯意聯絡及行為分擔，為共同正犯。
    爰審酌被告甲○○專科畢業之智識程度，利用被害人經濟困
    難，急需現金周轉無暇顧及高利之心態，收取重利，影響金
    融秩序之健全發展，且犯後猶意圖卸責等一切情狀，量處如
    主文所示之刑，並諭知易科罰金之折算標準，以示懲儆。
(二)扣案之帳冊及空白商業本票各1本，行動電話2支(內含門號
    分別為0000000000、0000000000號)為同案被告乙○○所有
    ，且供犯罪所用之物，業據被告乙○○及甲○○供承在卷(
    偵卷第9頁、第10頁)，自應予依法宣告沒收。至被害人開立
    之本票2張及未扣案之支票4張，係被害人借款質押之物，被
    害人原仍應清償借款本金及法定限制內之利息，被告則應返
    還上開本票，故上開本票所載面額其中部分係本金及法定限
    制內之利息，至限制外之重利固係犯罪所得，然限制內之利
    息即非犯罪所得，因該張本票不得分割，自不能全部視為犯
    罪所得。而刑法第38條第1項第3款所謂因犯罪所得之物，係
    指該物全部係犯罪所得而言，如非全部而僅係不能分割之其
    中一部係犯罪所得，自不得視為全部犯罪所得予以沒收。上
    開本票既非全係犯罪所得之物，爰不予宣告沒收。至檢察官
    雖認甲○○駕駛之車輛為犯罪工具而聲請沒收，惟本院認為
    本案重利之犯行與甲○○駕駛之車輛並無必然關係，且車輛
    之登記名義人係李嘉敏(警卷第36頁)，亦非被告甲○○，雖
    車輛為被告所購買及使用，惟車輛並無沒收之必要，併予敘
    明。
據上論斷，應依刑事訴訟法第299條第1項前段，刑法第28條、第
344條、第41條第1項前段、第38條第1項第2款，刑法施行法第1
條之1第1項、第2項前段，判決如主文。
本案經檢察官陳昭廷到庭執行職務
中    華    民    國    99    年    5     月    25    日
                  刑事第六庭    法  官  黃義成
以上正本證明與原本無異。
如不服本判決應於收受判決後10日內向本院提出上訴書狀，並應
敘述具體理由；其未敘述上訴理由者，應於上訴期間屆滿後20日
內向本院補提理由書（均須按他造當事人之人數附繕本）「切勿
逕送上級法院」。告訴人或被害人如對於本判決不服者，應具備
理由請求檢察官上訴，其上訴期間之計算係以檢察官收受判決正
本之日期為準。
中    華    民    國    99    年    5     月    25    日
                                書記官  高文靜
附錄法條:
中華民國刑法第344條（重利罪）
乘他人急迫、輕率或無經驗貸以金錢或其他物品，而取得與原本
顯不相當之重利者，處1年以下有期徒刑、拘役或科或併科1千元
以下罰金。

司法院資訊處製作；財團法人民間司法改革基金會備份。
